臺灣高等法院臺中分院刑事判決　　　　　　　　　　九十一年度上易字第二六九號
　　上　訴　人　甲○○○人壽保險股份有限公司
　　即　自訴人　　　　　設台北市○○路○段一五０巷二號六樓
　　代　表　人　陳河東
　　代　理　人　丁○○
　　被　　　告　丙○○
右上訴人因業務侵占案件，不服台灣台中地方法院九十年度自字第七０三號中華民國
九十年十二月三十一日第一審判決，提起上訴，本院判決如左：
    主 　 文
原判決撤銷。
丙○○意圖為自己不法之所有，而侵占對於業務上所持有之物，處有期徒刑陸月。如
易科罰金，以參佰元折算壹日。緩刑貳年。
    事　  實
一、丙○○原為甲○○○人壽保險股份有限公司（下稱三商保險公司）之業務員，負
    責招攬保險，收取相當於第一期保險費之業務。王維仁之弟乙○○與丙○○之夫
    蔣濟任為熟識之朋友，八十九年五月七日丙○○招攬王維仁投保三商保險公司「
    二十年繳費祥安終身壽險」及附加四種保險附約，第一期保險費合計共新台幣（
    以下同）十二萬八千九百九十五元。丙○○因先向趙孝芳借得以趙孝芳為發票人
    、八十九年七月三十一日期、面額十二萬九千元、票號00000000號之支
    票繳交相當於第一期之保險費予三商保險公司。蔣濟任並囑乙○○匯款十四萬元
    至丙○○於大眾商業銀行開設、戶名丙○○、帳號0000000號活期儲蓄存
    款戶內，以繳交上開第一期保險費，多退少補。乙○○因於八十九年五月三十一
    日在台中市某銀行之自動櫃員機以轉帳之方式，轉帳十四萬元至上開丙○○之銀
    行帳戶內。丙○○於收受上開其業務上所持有之保戶繳交之保費後，原應將該款
    項繳回三商保險公司，以確保公司及保戶之權益，竟意圖為自己不法之所有，將
    十二萬八千九百九十五元之款項予以挪用。嗣王維仁於八十九年七月五日死亡，
    上開支票經三商保險公司屆期提示，不獲付款。
二、案經被害人三商保險公司起起自訴。
    理　  由
一、訊之被告丙○○對於其原為自訴人三商保險公司之業務員，負責招攬保險，收取
    相當於第一期之保險費之業務。經由案外人王維仁之弟乙○○之介紹，於八十九
    年五月七日招攬王維仁投保自訴人三商保險公司「二十年繳費祥安終身壽險」及
    附加四種保險附約，第一期保險費十二萬八千九百五十五元。向案外人趙孝芳借
    得以趙孝芳為發票人、八十九年七月三十一日期、面額十二萬九千元、票號00
    000000號之支票繳交相當於第一期之保險費予三商保險公司；及乙○○因
    於八十九年五月三十一日在台中市某銀行之櫃員機以轉帳之方式，轉帳十四萬元
    至上開丙○○之銀行帳戶內之事實，均供承不諱。但否認有侵占保險費之犯行，
    辯稱：伊不知乙○○轉帳十四萬元至其銀行帳戶內云云。
二、惟查被告丙○○原為自訴人三商保險公司之業務員，負責收取相當於第一期之保
    險費等業務。案外人王維仁於八十九年五月七日投保自訴人三商保險公司「二十
    年繳費祥安終身壽險」及附加四種保險附約，第一期保險費十二萬八千九百五十
    五元。及丙○○向案外人趙孝芳借得以趙孝芳為發票人、八十九年七月三十一日
    期、面額十二萬九千元、票號00000000號之支票一紙繳交相當於第一期
    之保險費予三商保險公司；與乙○○因於八十九年五月三十一日在台中市某銀行
    之櫃員機以轉帳之方式，轉帳十四萬元至上開丙○○之銀行帳戶內。該十四萬元
    已被提領使用之事實，除為被告所自承外，並經證人乙○○、蔣濟任證述屬實（
    見原審卷第四一至四三頁），且有三商保險公司保險單影本（見原審法院八十九
    年度保險字第四七號民事影印卷宗第十五頁）、大眾商業銀行0000000號
    活期儲蓄存款存摺影本可憑。又系爭保險之被保險人王維仁於八十九年七月五日
    死亡，此有戶籍謄本可憑（見上開保險字民事卷宗）；而上開用以繳納第一期保
    險費之趙孝芳為發票人之支票，其發票日為八十九年七月三十一日，已如前述。
    上開用以繳納第一期保險費之支票，其發票日（可以提示付款之日），在被保險
    人王維仁死亡即保險事故發生之後。按保險事故為領取保險金之停止條件，保險
    事故既已發生，如王維仁尚未繳納第一期保險費，其家屬自會注意繳納，以免影
    響保險契約權益。王維仁之家屬，於保險事故發生後，均未另有繳納保險費之情
    形，是證人乙○○證稱：其於八十九年五月三十一日所轉帳之十四萬元款項，係
    繳納保險費用，應可採信。又上開大眾銀行之帳戶，其戶名為被告丙○○，而王
    維仁係由被告招攬投保，王維仁之弟乙○○將欲繳納保險費用之十四萬元轉帳至
    被告銀行帳戶內，被告不可能不知。其辯稱不知有此款項，不能相信。另乙○○
    已明白證稱其於八十九年五月三十一日轉帳十四萬元至被告帳戶，係欲繳納王維
    仁之保險費（見本院卷第十七頁、原審卷第四一頁）。被告為自訴人三商公司之
    業務員，負責招攬保險業務及收取相當於第一期保險費，雖客戶可以一定期限之
    支票支付第一期保險費。但客戶於原用以繳交保費之支票到期前，即以現金繳付
    ，為自訴人受僱人之被告自應將現金解交自訴人三商保險公司，以盡受僱人之善
    良管理人義務，不能擅自挪用。被告未將乙○○轉帳至其銀行帳戶之十二萬八千
    九百九十五元解交自訴人三商保險公司，將之挪用，顯有不法所有意圖。被告辯
    稱無不法所有之意圖，不知乙○○轉帳款項至其銀行帳戶，均與事實不符，不能
    採信。證人蔣濟任、陳泓銘於原審之證詞、及筆記影本、支票帳戶（見原審卷第
    六一頁），雖能證明被告夫婦有使用現款之必要，但不能據以認定被告未侵占保
    險費之有利證據。右揭事實，事證已極明確，可以認定。
三、被告為自訴人三商保險公司之業務員，負責招攬保險、收取保險費，為從事業務
    之人。竟意圖為自己不法之所有，侵占業務上所持有之保險費，所為核犯刑法第
    三百三十六條第二項之業務侵占罪。原審未予查明，認自訴人非本件犯罪之被害
    人，因為不受理之諭知，嫌有未洽。自訴人上訴意旨略以被告侵占已收取之保費
    ，自訴人為直接被害人，指摘原審判決不當，其上訴為有理由，應由本院將原審
    判決撤銷，自為判決。被告所侵占之財物，僅十二萬八千九百九十五元，金額不
    大，情節輕微。爰審酌被告犯罪之動機、目的、手段，犯罪時所受之刺激及其品
    性、生活狀況、智識程度、犯罪所生之損害，及犯罪後態度等一情狀，量處有期
    徒刑六月。又刑法第四十一條已修正為犯最重本刑為五年以下有期徒刑以下之刑
    之罪，而受六個月以下有期徒刑或拘役之宣告，因身體、教育、職業、家庭之關
    係或其他正當事，執行顯有困難者，得易科罰金。並規定於第四十一條第一項前
    段，於九十年一月十日經總統公布施行。本件犯罪在公布施行前，依刑法第二條
    第一項前段之規定，應適用修正後之刑法第四十一條第一項規定，諭知易科罰金
    之折算標準。被告前未曾受有期徒刑以上刑之宣告，此有台灣高等法院被告全國
    前案紀錄表可憑，因一時失慮，偶罹刑典，經此刑之宣告後，應知警惕而無再犯
    之虞，本院因認暫不執行其刑為當，予以宣告緩刑二年，用啟自新。
四、據上論斷，依刑事訴訟法第三百六十九條第一項前段、第三百六十四條、第三百
    四十三條、第二百九十九條第一項前段，刑法第三百三十六條第二項、第七十四
    條第一款、第二條第一項前段、修正後刑法第四十一條第一項前段，罰金罰鍰提
    高標準條例第一條項前段、第二條，判決如主文。
中      華      民      國　    九十一   年    　 四      月     三 　  日
                                    臺灣高等法院臺中分院刑事第九庭
                                          審判長法　官  陳　筱　珮
                                                法　官  康　應　龍
                                                法　官  趙　春　碧
右正本證明與原本無異。
不得上訴。
                                                書記官  陳  文  琴
中      華      民      國　    九十一   年    　 四      月     四 　  日
                                                                        Ｉ
